臺灣高等法院臺中分院刑事判決　　　　 94年度上易字第456號
上　訴　人
即　被　告　甲○○
選任辯護人　塗朝興律師
上列上訴人因違反著作權法案件，不服臺灣臺中地方法院93年度
沙簡上字第 488號中華民國94年2月24日第一審判決（起訴案號：
臺灣臺中地方法院檢察署93年度偵字第19號），提起上訴，本院
判決如下：
    主 　 文
上訴駁回。
    事 　 實
一、甲○○係設於臺中縣大甲鎮○○路100號「碟站影音光碟館
    」之負責人，明知龍祥育樂多媒體股份有限公司（下稱龍祥
    公司）係發行「赤裸武器」、「周漁的火車」之寰亞電影發
    行有限公司及發行「暗戰II」之一百年電影有限公司，所授
    權可在臺灣地區全權獨家發行前述三部電影著作之ＶＣＤ、
    ＤＶＤ光碟之專屬授權代理商，龍祥公司在臺灣地區享有前
    述三部電影著作之著作權，未經龍祥公司之授權或同意，不
    得將平行輸入之上述電影著作出租予他人，竟基於意圖營利
    之概括犯意，明知其所購入非臺灣地區發行之「赤裸特工」
    、「周漁的火車」及「暗戰II」真品影音光碟各一片，均係
    未經龍祥公司之授權或同意，不得平行輸入屬視為侵害著作
    權之真品，仍自民國92年1月13日間某時起，至（原判決誤
    載為自）同年12月11日間某時止，在上址其所經營之「碟站
    影音光碟館」內，將上開「暗戰II」、「周漁的火車」二片
    光碟分別以新臺幣（下同）六十元及將「赤裸特工」光碟片
    以八十元之價格連續出租予不特定之人，藉以牟利（各片出
    租情形詳如附表所示）。嗣因劉培弘先於92年12月7日至上
    址「碟站影音光碟館」租得「赤裸特工」影音光碟一片後，
    向警報案，經警於92年12月16日17時30分許持搜索票至上址
    搜索，而查獲上情，並扣得前揭「赤裸特工」、「周漁的火
    車」及「暗戰II」光碟各一片。
二、案經龍祥公司訴由臺中縣警察局清水分局報請臺灣臺中地方
    法院檢察署檢察官偵查後聲請以簡易判決處刑。
    理 　 由
一、訊據上訴人即被告甲○○（下稱被告）矢口否認有何違反著
    作權法之犯行，辯稱：告訴人龍祥公司並未經發行「赤裸武
    器」、「周漁的火車」之寰亞電影發行有限公司之專屬授權
    ，其此部分提起告訴自非適格。扣案之「暗戰II」及「赤裸
    特工」二部光碟片，係伊以「搶救雷恩大兵」影片之光碟與
    戴嘉宏交換得來，「周漁的火車」光碟係伊向綺麗視聽企業
    社購買。伊並未曾將扣案「赤裸特工」、「周漁的火車」及
    「暗戰II」光碟出租予他人，伊僅係單純持有上開光碟供自
    己觀賞而已，縱屬伊有出租之行為，然上開光碟係合法之光
    碟，亦無刑責云云。
二、經查：（一）犯罪之被害人得為告訴，刑事訴訟法第232 條
    定有明文。所謂被害人，指因犯罪行為直接受害之人而言。
    著作財產權之授權利用，有專屬授權與非專屬授權之分。非
    專屬授權，著作財產權得授權多人，不受限制。專屬授權，
    則係獨占之許諾，著作財產權人不得再就同一內容更授權第
    三人。依告訴人龍祥公司所提出其與寰亞電影發行有限公司
    所簽訂之合約書二份（見偵字卷第32頁至第40頁，第50頁至
    第55頁)，已明確記載該公司已授權告訴人龍祥公司在台灣
    地區（包括金門、馬祖）獨家代理該公司發行其所著作「赤
    裸特工」、「周漁的火車」影片之光碟製作、出售、出租及
    發行，授權期間七年。顯見告訴人龍祥公司已取得寰亞電影
    發行有限公司之專屬授權利用。而重製、銷售及出租均為發
    行之態樣，參諸民法第516條第1項規定：「著作人之權利，
    於契約實行之必要範圍內，移轉於出版人。」及司法院26年
    院字第1648號解釋：「民法第516條所指著作人之權利，其
    對於侵害人提起訴訟之權，應解為係在其必要範圍內。又著
    作權法（舊）第23條所稱權利人，亦包括享有出版權之出版
    人在內，無論契約就此有無訂定，出版人均得對於侵害人提
    起訴訟。」之意旨，苟被專屬授權人欠缺告訴權，則法律對
    於被專屬授權人之保護將形同具文。是第三人如侵害著作權
    人授予被專屬授權人之權利，被專屬授權人即為直接被害人
    ，自得依法提起告訴。是告訴人龍祥公司就上開「赤裸特工
    」、「周漁的火車」影音光碟已取得告訴權。另依卷附告訴
    人龍祥公司所提出其與一百年電影有限公司所簽訂之授權書
    （見偵字卷第41頁至第48頁)，已明確記載該公司已授權告
    訴人龍祥公司在台灣、澎湖、金門、馬祖地區為「暗戰II」
    影片之光碟獨家發行商，並授權該公司得提起刑事告訴等權
    利，授權期間自91年2月6日至96年2月5日為期五年，亦見告
    訴人龍祥公司已取得一百年電影有限公司之專屬授權利用，
    並得提出告訴。是被告辯稱告訴人龍祥公司未取得上開「赤
    裸特工」、「周漁的火車」二部影音光碟之告訴權云云，自
    非可採。（二）扣案之「赤裸特工」、「周漁的火車」及「
    暗戰II」影音光碟，其中「赤裸特工」係寰亞電影發行有限
    公司發行所使用之片名，該片在臺灣地區發行之片名係改為
    「赤裸武器」，有寰亞電影發行有限公司所出具之證明書影
    本一份（見偵字卷第31頁）在卷可按。又扣案「赤裸特工」
    、「周漁的火車」、「暗戰II」均係平行輸入之真品，業據
    被告於偵查中供承明確（見偵字卷第59頁），核與告訴代理
    人劉培弘於警詢中指訴情節相符（見偵字卷第8頁背面），
    而上開影音光碟上並未印上我國新聞局核審查合格之文號，
    此有扣案之「赤裸特工」、「周漁的火車」、「暗戰II」影
    音光碟扣案可資佐證，並有照片附卷可稽（見偵字卷第18頁
    下面），均足以認定上開影音光碟確係平行輸入之真品，並
    非告訴人龍祥公司在臺灣發行之影音光碟。（三）扣案之「
    赤裸特工」、「周漁的火車」及「暗戰II」三片影音光碟，
    被告確有放在上址「碟站影音光碟館」內出租予他人，業經
    被告於警詢中坦承不諱，（見偵字卷第5頁背面），並有交
    易歷史紀錄計三張在卷可稽。被告於原審審理中雖辯稱：該
    三張交易歷史紀錄，係伊所購買之合法同片名光碟之出租紀
    錄，並非扣案三片光碟之出租紀錄云云。然查，扣案之「赤
    裸特工」、「周漁的火車」及「暗戰II」影片外盒之編號分
    別為「0000000」、「000 0000」及「0000000」號，有扣案
    之外盒並有卷附之照片（見偵字卷第18頁上面）可稽，核與
    卷附之交易歷史紀錄所載之片名、條碼相符，且該三張交易
    歷史紀錄係由被告所僱用之員工王婷儀自「碟站影音光碟館
    」內之電腦列印而來，亦經被告於警詢及審理中供明在卷，
    核與證人王婷儀於審理中結證情節相符。再者，本案係緣於
    告訴人龍祥公司接獲檢舉得悉被告經營之「碟站影音光碟館
    」有上開違反著作權法情事，始由告訴代理人劉培宏先於92
    年12月7日至該「碟站影音光碟館」內承租「赤裸武器」影
    片，當時劉培宏所租得者即為「赤裸特工」之光碟片，且該
    光碟片之外包裝盒與扣案之外包裝盒非唯片名相同，均為「
    赤裸武器」，且其上所貼之條碼亦均同為「00000000」，告
    訴代理人劉培宏因限於承租該片之約定日期僅三日二夜，乃
    先影印該光碟片及外盒後返還該片予「碟站影音光碟館」，
    並於92 年12月14日持該影印之資料向警報案。嗣警察於同
    年12月16 日持搜索票，並於當日17時30分許會同告訴代理
    人劉培宏至上址「碟站影音光碟館」實施搜索，而警察與告
    訴代理人劉培弘甫至上址「碟站影音光碟館」時，被告並不
    在店內，而係被告所僱用之店員王婷儀在場，經警當場在「
    碟站影音光碟館」陳列架上發現扣案「赤裸特工」、「周漁
    的火車」及「暗戰II」影片之外盒各一片並要求王婷儀拿出
    光碟片時，王婷儀即推稱沒有光碟片並通知被告，待被告到
    場後始叫王婷儀拿出扣案之「赤裸特工」、「周漁的火車」
    及「暗戰II」等三片光碟片等情，業據告訴代理人劉培宏於
    警詢中、證人王婷儀於原審審理中及證人即參與查獲本案之
    警員巫文榮於原審審理中分別陳述甚詳，被告於原審審理中
    亦直承為警查獲當日，扣案「赤裸特工」、「周漁的火車」
    及「暗戰II」影片之外盒確有陳列在架上，伊經店員通知到
    場才叫店員拿出扣案「赤裸特工」、「周漁的火車」及「暗
    戰II」之光碟片等語，並有原審法院92年度聲搜字第2190號
    搜索票及告訴代理人劉培宏影印之「赤裸特工」光碟片、「
    赤裸武器」外盒各一張在卷可按（見偵字卷第19至20頁、聲
    搜卷第3頁至第4頁）。被告於雖辯稱：扣案「赤裸特工」、
    「周漁的火車」及「暗戰II」光碟片因係伊供己觀賞所用，
    故放在伊位於店內之辦公室處，王婷儀亦是從伊辦公室內拿
    出該三片光碟片予警察查扣云云，而證人王婷儀於原審審理
    中雖亦證稱：該三片光碟片係伊從被告辦公室內拿出交予警
    察查扣云云。然證人王婷儀係受被告僱用之員工，所證本有
    附和、迴護被告說詞之虞，況被告到場並叫店員王婷儀拿出
    光碟片時，王婷儀即從店內櫃檯處拿出扣案「赤裸特工」、
    「周漁的火車」及「暗戰II」光碟片一節，業據證人巫文榮
    於原審審理中結證明確，益證被告所辯及王婷儀所證不實。
    綜上，觀諸卷附之交易歷史紀錄之片名、條碼，與扣案「赤
    裸武器」、「周漁的火車」及「暗戰II」影片之外盒之片名
    、條碼均相符合；告訴代理人劉培宏早於92年12月7日至被
    告經營之「碟站影音光碟館」內承租「赤裸武器」影片時，
    劉培宏所租得之外包裝盒與扣案之外包裝盒相同，而當時該
    包裝盒內所裝之光碟片與扣案之光碟片上之名稱均同為「赤
    裸特工」，且寰亞電影發行有限公司發行該影片時所使用之
    片名為「赤裸特工」，該片在臺灣地區發行之片名才是「赤
    裸武器」，被告顯係以「赤裸武器」之包裝盒為掩護，從事
    出租平行輸入之「赤裸特工」光碟片行為；及證人王婷儀於
    審理中結證稱：警察查獲時，店內並無其他扣案三影片片名
    之光碟等語，足見警察查獲當時，該店內配合陳列在架上之
    「赤裸武器」、「周漁的火車」及「暗戰II」影片外盒之光
    碟片，確係上揭扣案之三片光碟片等情，均足證該交易歷史
    紀錄三張即為前揭扣案三片光碟片之交易明細，被告確有上
    揭出租行為無疑，其辯稱：伊並無出租扣案光碟片，扣案光
    碟出係伊單純持有而供伊自己觀賞，卷附之交易歷史紀錄三
    張，並非扣案光碟片之出租紀錄云云，顯係事後諉責之詞，
    不足採信。（四）按著作權法第60條規定：合法著作重製物
    之所有權人，得出租該重製物，即所謂「第一次銷售原則」
    ，著作權人已將其著作之重製物所有權出讓而進入市場，則
    其對於該重製物之出租權「即已用盡」，固不得對受讓人等
    再行主張其出租權。惟著作權法第60條所規定「合法著作重
    製物之所有人，得出租該重製物」，係以合法著作重製物之
    所有人為限，如未經著作財產權人同意而輸入著作物原件或
    重製物者，除有同法第87條之1第1項所列各款情形外，視為
    侵害著作權，該著作重製物即為侵害著作權之違法物品，如
    明知而受讓者，自非屬於著作權法第60條所定之合法著作重
    製物之所有人（最高法院92年度臺上字第1001號判決要旨、
    85年台上字第5500號判決要旨參照）。扣案之「赤裸特工」
    、「周漁的火車」、「暗戰II」均係平行輸入之真品，被告
    確有出租之行為，已如上述，被告雖辯稱：扣案「暗戰II」
    及「赤裸特工」二部光碟片，伊以「搶救雷恩大兵」影片之
    光碟與戴嘉宏交換得來，「周漁的火車」光碟係伊向綺麗視
    聽企業社購買云云，然查：被告於警詢及92年12月17日偵查
    中辯稱扣案之「赤裸特工」、「周漁的火車」及「暗戰II」
    三片光碟片，係伊於92年6月間，自己去臺北光華商場購得
    云云，於93年1月28日偵查中改稱：被查扣之光碟片有的是
    在臺北購買，有的係在網路上購買云云，之後於原審審理中
    又先係具狀陳稱：扣案之「赤裸武器」及「暗戰II」光碟片
    ，係伊與「消費者」戴嘉宏交換等值商品取得，「周漁的火
    車」光碟片亦係與「消費者」交換取得，至於是那位消費者
    ，伊已忘記云云（見原審卷第15頁），嗣於原審法院行準備
    程序時則又改稱：「赤裸武器」及「周漁的火車」，均係伊
    與「友人」戴嘉宏交換取得，至於「暗戰II」光碟片是與何
    人交換取得，伊已忘記云云（見原審卷第28頁），證人戴嘉
    宏於原審審理中結證稱：「暗戰II」及「赤裸特工」兩部片
    ，是伊從網站上購得，伊看完之後，在網路上詢問買家，被
    告是用網路和伊交易，伊在網路上只有註明是正版，沒有註
    明該二部片的來源，伊與被告交易時，被告有詢問伊片子來
    源，伊告訴被告也是網路上購得，伊與被告在交換聊天時才
    知道被告經營光碟出租店。伊曾去過被告經營之光碟出租店
    一次，就是交換的時候，伊與被告互留電話，後來伊有去被
    告經營之光碟出租店一次，去看有無好片子可以租，「但後
    來並無租片」云云，被告辯稱戴嘉宏是「消費者」云云，顯
    與戴嘉宏結證情節不符。又證人戴嘉宏於原審審理中結證稱
    ：「（在何地和被告交換？）臺中市○○路附近，靠近家樂
    福，是我要求在那邊交換的。」、「（交換時，被告是否有
    當場拿「搶救雷恩大兵」片子過來？）是的，我們是先約好
    的。」云云，亦核與被告於原審審理中辯稱：「（是否當場
    交付雷恩大兵給證人？）證人來我店裡面拿，我們電話聯絡
    ，證人直接來我店裡面拿。」、「（當時是何人說要到你店
    裡交換？）電話裡面我說明我經營出租店，我交代證人直接
    到我大甲的出租店。」、「（當時電話中有無告訴證人要交
    換？）是的，電話中沒有說要怎麼換，我們電話中有說要交
    換，我請證人到我店裡面挑選，是證人後來自己選了搶救雷
    恩大兵。」云云不符，亦難採信。至被告於本院審理時雖提
    出綺麗視聽企業社所出具之調貨單證明扣案之「周漁的火車
    」係被告向綺麗視聽企業社調貨，然核諸被告對於扣案光碟
    片之來源及有無出租扣案光碟片等節所辯先後反覆不一，再
    參諸被告如認扣案光碟片係符合著作權法第87條之1第1項所
    列各款之情形可排除同法第87條第4款之適用，何須對於扣
    案光碟片之來源先後為不同之辯解，又何須矢口否認有何出
    租扣案光碟片行為。另證人戴嘉宏上開證言及綺麗視聽企業
    社所出具之上開調貨單均無法證明上開扣案之光碟片符合著
    作權法第87條之1第1項所列各款之情形而可排除同法第87條
    第4款之適用，足見被告所出租之上開光碟片係屬著作權法
    第87條第4款之平行輸入真品，其竟予受讓，自非屬著作權
    法第60條所定之合法著作重製物之所有人，其出租如附表所
    示碟影片之行為，即係同法第92條之以出租之方法侵害他人
    之著作財產權。
三、查被告係連續犯，其犯罪之時間係自92年1月13日間某時起
    ，至同年12月11日間某時止，其中一部分犯罪行為，係在92
    年7月11日以後，核其所為本係犯92年7月9日修正公布之著
    作權法第92條第1項之意圖營利而以出租之方法侵害他人之
    著作財產權罪。惟著作權法於93年9月1日修正公布，而92年
    7月9日修正公布之著作權法第92條係區分為「意圖營利」與
    「非意圖營利」二種犯罪類型，前者法定刑規定為「三年以
    下有期徒刑、拘役，或併科新臺幣七十五萬元以下罰金」，
    93 年9月1日修正後著作權法不再區分「意圖營利」與「非
    意圖營利」，法定刑一律規定為「三年以下有期徒刑、拘役
    ，或科或併科新臺幣七十五萬元以下罰金」，比較被告行為
    時之舊法即92年7月9日修正之著作權法第92條第1項之規定
    及裁判時即93年9月1日修正公布之著作權第92條之規定，以
    後者較有利於行為人，爰依刑法第2條第1項前段之規定，適
    用93年9月1日修正公布之著作權法第92條之擅自以出租之方
    法侵害他人之著作財產權罪。被告先後多次之上開行為，時
    間緊接，犯罪構成要件相同，顯係基於概括犯意反覆為之，
    為連續犯，應依刑法第56條之規定加重其刑。原審審理結果
    ，認被告犯上述之罪，經比較新舊法後，依93年9月1日修正
    公布之著作權法第92 條、第98條第1項前段、刑法第11條前
    段、第56條、第41條第1項前段，罰金罰鍰提高標準條例第2
    條之規定，審酌被告以出租方式侵害他人著作財產權，其出
    租之期間非短，出租片數計為三片、被告犯後態度，及迄未
    賠償告訴人龍祥公司損害等一切情狀，將原審法院所為之簡
    易判決撤銷，逕為第一審判決，而判處被告拘役五十五日，
    並諭知易科罰金之折算標準。且將扣案之「赤裸特工」、「
    周漁的火車」及「暗戰II」影音光碟片各一片，依法宣告沒
    收，並敘明扣案之「暗戰I」影音光碟不予宣告沒收，經核
    其認事用法及量刑均為妥適。被告仍執前詞否認犯罪而上訴
    指摘原判決不當，為無理由，應駁回其上訴。
四、起訴（聲請簡易處刑）意旨另略以：被告尚基於意圖營利之
    概括犯意，在上址「碟站影音光碟館」內，出租「暗戰」（
    應為暗戰I），因認被告此部分尚涉犯意圖營利而以出租之
    方法侵害他人著作財產權罪云云。惟查：93年9月1日修正前
    後之著作權法第92條之罪，依同法第 100條之規定，均屬告
    訴乃論之罪。而告訴人龍祥公司並未享有「暗戰I」之影音
    光碟之著作財產權，業經告訴代理人王秋庸於原審審理中陳
    述甚明（見原審卷第71頁）。此外復查無其他積極證據足認
    告訴人龍祥公司就「暗戰I」之影音光碟享有著作財產權，
    而公訴人認此部分之犯行涉犯著作權法第92條第1項之罪嫌
    ，因屬告訴乃論之罪，且欠缺有權告訴之人提出告訴，被告
    此部分即屬欠缺訴訟追訴條件，本應為不受理判決，惟因檢
    察官認此部分與上開已起訴成罪部分有連續犯之裁判上一罪
    關係，爰不另為不受理之諭知。是原判決就此部分諭知不另
    為不受理之諭知，自無不妥。
據上論結，應依刑事訴訟法第368條，判決如主文。
本案經檢察官乙○○ 到庭執行職務。
中　　華　　民　　國　　94　　年　　7 　　月　　20　　日
                刑事第八庭   審判長法　官　羅　得　村
                                   法　官　劉　榮　服
                                   法　官　巫　政　松
上列正本證明與原本無異。
如不服本判決應於收受送達後十日內向本院提出上訴書狀，其未
敘述上訴之理由者並得於提起上訴後十日內向本院補提理由書（
均須按他造當事人之人數附繕本）。
                                   書記官　陳　妙　瑋
中　　華　　民　　國　　94　　年　　7 　　月　　20　　日
附論罪科刑法條：
93年9月1日修正後著作權法第92條
擅自以公開口述、公開播送、公開上映、公開演出、公開傳輸、
公開展示、改作、編輯、出租之方法侵害他人之著作財產權者，
處三年以下有期徒刑、拘役、或科或併科新臺幣七十五萬元以下
罰金。
附表
┌──┬──────────┬──────────────┐
│編號│  片名              │出租時間      　　　　　　　│
├──┼──────────┼──────────────┤
│一  │周漁的火車          │92年9月2日                  │
│    │                    ├──────────────┤
│    │                    │92年9月9日                  │
│    │                    ├──────────────┤
│    │                    │92年9月21日                 │
│    │                    ├──────────────┤
│    │                    │92年9月22日                 │
│    │                    ├──────────────┤
│    │                    │92年9月24日                 │
├──┼──────────┼──────────────┤
│二  │暗戰II              │92年1月13日                 │
│    │                    ├──────────────┤
│    │                    │92年2月12日                 │
│    │                    ├──────────────┤
│    │                    │92年6月1日                  │
├──┼──────────┼──────────────┤
│三  │赤裸特工            │92年7月12日                 │
│    │                    ├──────────────┤
│    │                    │92年8月14日                 │
│    │                    ├──────────────┤
│    │                    │92年8月20日                 │
│    │                    ├──────────────┤
│    │                    │92年11月23日                │
│    │                    ├──────────────┤
│    │                    │92年12月11日                │
└──┴──────────┴──────────────┘
                                                Ｉ
